ACORDAO-COMPLETO-2343827

ACÓRDÃO 934/2019 ATA 13/2019 - PLENÁRIO

VISTOS, relatados e discutidos estes autos de pedidos de reexame interpostos pelas empresas Detmed/D R C Comercio Ltda. - EPP, Otima - Distribuidora/R. O. Carvalho do Nascimento, Medica Hospitalar Comercio e Representações Ltda. - EPP, Weberth B. Sousa - ME, Droga Rocha Distribuidora de Medicamentos Ltda. - EPP e pelos responsáveis Marcio de Souza Sá e Semíramis Antão de Alencar contra o Acórdão 247/2017-TCU-Plenário, 
ACORDAM os Ministros do Tribunal de Contas da União, reunidos em Sessão de Plenário, com fundamento no art. 48, da Lei 8.443/92, em:
9.1  conhecer dos recursos para, no mérito, dar-lhes provimento, no sentido de tornar insubsistente os subitens 9.2, 9.3, 9.4 e 9.5 do Acórdão 247/2017-TCU-Plenário;
9.2   dar ciência desta deliberação aos recorrentes, aos interessados e à Procuradoria da República no Estado do Maranhão.

Pedidos de reexame interpostos contra acórdão que declarou a inidoneidade das recorrentes para participar de licitação na Administração Pública Federal em razão de irregularidades praticadas em pregão presencial cujo objeto foi o registro de preços para aquisição de medicamentos, correlatos e materiais odontológicos.

Prefeitura Municipal de Timon - MA.

3. Interessados/Responsáveis/Recorrentes:
3.1. Interessados: D R C Comercio Ltda. - Epp (04.651.057/0001-01); Donaldo Gie Nogueira Eireli (02.470.780/0001-69); Droga Rocha Distribuidora de Medicamentos Ltda. - Epp (05.348.580/0001-26); Identidade Reservada (XXX.999.999-XX); Luciano Ferreira de Sousa (XXX.947.803-XX); Medica Hospitalar Comercio e Representações Ltda. - Epp (05.750.248/0001-93); R. O. Carvalho do Nascimento (05.577.401/0001-22); Weberth B. Sousa - Me (07.563.176/0001-09).
3.2. Responsáveis: D R C Comercio Ltda. - Epp (04.651.057/0001-01); Droga Rocha Distribuidora de Medicamentos Ltda. - Epp (05.348.580/0001-26); Luciano Ferreira de Sousa (XXX.947.803-XX); Marcio de Souza Sa (XXX.938.583-XX); Medica Hospitalar Comercio e Representações Ltda. - Epp (05.750.248/0001-93); R. O. Carvalho do Nascimento (05.577.401/0001-22); Semíramis Antão de Alencar (XXX.918.443-XX); Weberth B. Sousa - Me (07.563.176/0001-09).
3.3. Recorrentes: Marcio de Souza Sa (XXX.938.583-XX); Semíramis Antão de Alencar (XXX.918.443-XX); R. O. Carvalho do Nascimento (05.577.401/0001-22); Medica Hospitalar Comercio e Representações Ltda. - Epp (05.750.248/0001-93); D R C Comercio Ltda. - Epp (04.651.057/0001-01); Droga Rocha Distribuidora de Medicamentos Ltda. - Epp (05.348.580/0001-26); Weberth B. Sousa - Me (07.563.176/0001-09).

13.1. Ministros presentes: José Mucio Monteiro (Presidente), Walton Alencar Rodrigues, Benjamin Zymler, Augusto Nardes (Relator), Raimundo Carreiro, Ana Arraes e Vital do Rêgo.
13.2. Ministro-Substituto convocado: Augusto Sherman Cavalcanti.
13.3. Ministros-Substitutos presentes: Marcos Bemquerer Costa e Weder de Oliveira.

AUGUSTO NARDES

Ministro Walton Alencar Rodrigues.

Adoto como relatório a instrução elaborada na Secretaria de Recursos, ratificada de forma unânime pelo corpo diretivo daquela unidade:
"INTRODUÇÃO
Trata-se de pedidos de reexames interpostos pelas empresas Detmed/D R C Comercio Ltda - EPP (peça 241) , Otima - Distribuidora/R. O. Carvalho do Nascimento (peça 148) , Medica Hospitalar Comercio e Representações Ltda - EPP (peça 240) , Weberth B. Sousa - ME (peça 268) , Droga Rocha Distribuidora de Medicamentos Ltda - EPP (peça 267) e pelos responsáveis Marcio de Souza Sá (peça 130) e Semíramis Antão de Alencar (peça 130) contra o Acórdão 247/2017-TCU-Plenário (peça 56) , de relatoria do Exm. Ministro Walton Alencar Rodrigues.
1.1 A deliberação recorrida apresenta o seguinte teor:
VISTOS, relatados e discutidos estes autos de denúncia versando sobre possíveis irregularidades praticadas no Pregão Presencial 51/2013, promovido pelo Município de Timon/MA, cujo objeto foi o registro de preços para aquisição de medicamentos, correlatos e materiais odontológicos, no valor estimado de R$ 9.934.469,37;
ACORDAM os Ministros do Tribunal de Contas da União, reunidos em sessão extraordinária reservada do Plenário, ante as razões expostas pelo Relator, e com fundamento nos arts. 234 e 235, do Regimento Interno/TCU, em:
9.1. conhecer da presente denúncia, para, no mérito, considerá-la procedente;
9.2. rejeitar as razões de justificativa apresentadas por Márcio de Souza Sá (CPF XXX.938.583-XX) , Secretário de Saúde; e Semíramis Antão de Alencar (CPF XXX.918.443-XX) , Coordenador de Controle e Licitações, quanto às irregularidades no processamento do Lote 2 do Pregão Presencial 51/2013, configurando grave infração ao art. 11, inciso IX, do Decreto 3.555/2000, bem como a ocorrência de fraude a licitação;
9.3. aplicar a Márcio de Souza Sá e a Semíramis Antão de Alencar a multa individual, no valor de R$ 15.000,00 (quinze mil reais) , prevista no art. 58, inciso II, da Lei 8.443/1992, fixando-lhes o prazo de quinze dias, a contar das notificações, para que comprovem, perante o Tribunal (art. 214, inciso III, alínea 'a', do Regimento Interno do TCU) , o recolhimento das dívidas ao Tesouro Nacional, atualizadas monetariamente desde a data do acórdão até a dos efetivos recolhimentos, se forem pagas após o vencimento, na forma da legislação em vigor;
9.4. autorizar, desde logo, nos termos do art. 28, inciso II, da Lei 8.443/1992, a cobrança judicial das dívidas, caso não atendidas as notificações;
9.5. nos termos do art. 46 da Lei 8.443/1996, declarar a inidoneidade das empresas a seguir relacionadas para participar, por três anos, de licitação na Administração Pública Federal:
	Empresas participantes do Lote II do Pregão 51/2013
	CNPJ

	DRC Comércio Ltda. EPP - DetMed
	04.651.057/0001-01

	Weberth B. Sousa - HB Med Distribuidora
	07.563.176/0001-09

	R. O. Carvalho do Nascimento - Ótima Dist.
	05.577.401/0001-22

	Droga Rocha Distribuidora de Medicamentos Ltda.
	05.348.580/0001-26

	Médica Hospitalar Comércio e Representações Ltda.
	05.750.248/0001-93

9.6. determinar ao Município de Timon/MA que, em suas próximas licitações para a compra de medicamentos e correlatos ou o respectivo registro de preços que:
9.6.1. observe o uso da modalidade pregão, obrigatoriamente na forma eletrônica, salvo se houver comprovada e justificada inviabilidade, nos termos do § 1º do art. 4º do Decreto 5.450/2005;
9.6.2. observe rigorosamente os requisitos de publicação do aviso do edital, quando da realização de pregão, na forma preconizada na Lei 10.520/2002 e respectiva regulamentação;
9.7. dar ciência ao Município de Timon/MA de que:
9.7.1. a realização de pesquisa de preços para elaboração de orçamento básico de licitação com respaldo apenas em consulta a empresas privadas não atende o art. 15, inciso V, da Lei 8.666/1993, que estabelece que as compras devem balizar-se pelos preços praticados no âmbito dos órgãos e entidades da Administração Pública, os quais, no caso de medicamentos e correlatos, estão disponíveis no Banco de Preços em Saúde, do Ministério da Saúde, entre outros bancos de dados;
9.7.2. na hipótese da escolha pelo julgamento e adjudicação pelo menor preço por lote, em detrimento do menor preço do item, em consonância com a Súmula TCU 247, há necessidade de deixar demonstrado, no processo administrativo pertinente, a inviabilidade técnica ou econômica da adjudicação por itens individuais, conforme exigido no art. 23, § 1º, da Lei 8.666/1993.
9.8. enviar cópia deste acórdão, bem como do relatório e voto que o fundamentam ao Ministério da Saúde, ao Ministério Público e à Procuradoria da República no Estado de MA, para adoção das medidas cabíveis.
9.9. nos termos do art. 55 da Lei 8.443/1992, retirar a chancela de sigilo dos presentes autos.
HISTÓRICO 	
Cuidam os autos de denúncia (DEN) acerca de possíveis irregularidades praticadas no Pregão Presencial 51/2013, promovido pelo Município de Timon/MA, objetivando o registro de preços para aquisição de medicamentos, correlatos e materiais odontológicos, no valor estimado de R$ 9.934.469,37.
Entendendo pela evidência de conluio entre as empresas participantes e os responsáveis pela licitação no processamento da disputa pelo Lote II do certame, por meio do Acórdão 247/2017-TCU-Plenário (peça 56) , os responsáveis Márcio de Souza Sá e a Semíramis Antão de Alencar foram apenados com multa individual, nos termos do art. 58, inciso II, da Lei 8.443/1992, e as empresas foram declaradas inidôneas para participar, por 3 anos, de licitação na Administração Pública Federal, nos termos do art. 46 da Lei 8.443/1992.
Examina-se, nesta oportunidade, os pedidos de reexame interpostos por Marcio de Souza Sá e Semíramis Antão de Alencar (peça 130) e pelas empresas Detmed/D R C Comercio Ltda - EPP (peça 241) , Otima - Distribuidora/R. O. Carvalho do Nascimento (peça 148) , Medica Hospitalar Comercio e Representações Ltda - EPP (peça 240) , Weberth B. Sousa - ME (peça 268) e Droga Rocha Distribuidora de Medicamentos Ltda - EPP (peça 267) contra o citado julgado.
EXAME DE ADMISSIBILIDADE 
Os recursos preenchem os requisitos de admissibilidade, conforme exigência do art. 48 da Lei 8.443/1992 (Lei Orgânica do TCU) . Referem-se, ainda, a responsáveis legitimados e meio recursal adequado para impugnar o Acórdão 247/2017-TCU-Plenário.
Dessa forma, ratificam-se as propostas de conhecimento do recurso, com efeito suspensivo, formuladas nos exames de peças 280-285, e acolhidas pelo Relator, Exmo. Ministro João Augusto Ribeiro Nardes, conforme Despacho de peça 293.
EXAME DE MÉRITO
Delimitação do recurso
	Nos recursos trazidos, será necessário verificar, em síntese, se:
Em preliminar
	a) houve prescrição;
	b) há incompetência do TCU em relação a matéria;
	c) houve nulidade no procedimento do contraditório e da ampla defesa; e
	d) há ilegitimidade passiva do responsável Semíramis Antão de Alencar;
No mérito
 o critério utilizado na consideração da irregularidade está correto (Decreto Federal) ;
 há responsabilidade dos responsáveis e empresas condenados;
 há comprovação de conluio ou fraude para declarar a inidoneidade;
 houve proporcionalidade e razoabilidade na condenação;
DAS PRELIMINARES
Da prescrição
A despeito de não haver alegações recursais relativas a prescrição da pretensão punitiva (natureza sancionatória) , considerando se tratar de matéria de interesse público, deve-se examinar o instituto da prescrição ex officio.
A análise de ocorrência da prescrição da pretensão punitiva do TCU deve ser feita em todos os processos pendentes de apreciação de recurso, mesmo que o recurso venha a não ser conhecido, inclusive o recurso de revisão, por se tratar de matéria de ordem pública. (Acórdão 993/2017-TCU-Plenário, relator Ministro Augusto Nardes) 
Nos processos de controle externo, a decisão que trata de matéria de ordem pública (requisitos de admissibilidade, pressupostos processuais, condições da ação, prescrição, decadência) pode ser revista de ofício ou mediante provocação da parte por simples petição, independentemente de recurso, não incidindo a preclusão pro judicato. (Acórdão 1160/2015-TCU-Plenário, relator Ministro Augusto Nardes) 
Análise
Quanto à prescrição da pretensão punitiva, o certo é que o TCU, após intenso debate jurídico e divergência jurisprudencial, consolidou seu entendimento por meio de incidente de uniformização de jurisprudência, prolatado no âmbito do TC Processo 030.926/2015-7, e por intermédio do Acórdão 1441/2016-TCU-Plenário, rel. Min. Benjamin Zymler, no sentido de que a pretensão punitiva do Tribunal de Contas da União para imposição da penalidade de multa subordina-se ao prazo geral de prescrição indicado no art. 205 do Código Civil, que é de 10 anos.	
Definiu ainda a decisão oriunda do incidente de uniformização que interrompe a prescrição o ato que ordenar a citação, audiência ou oitiva das partes no âmbito do Tribunal de Contas.
Analisando-se os elementos dos autos, constata-se que o ato impugnado (Pregão Presencial 51/2013) ocorreu em 2013 e que em 09/03/2016, por meio de delegação de competência, o Titular da Unidade Técnica determinou a instauração do contraditório (peças 21-27 e 45-46) .
Portanto, no presente caso, o termo inicial (a quo) para a contagem do prazo da prescrição da pretensão punitiva do TCU foi o período da ocorrência do procedimento licitatório, ou seja, ano de 2013. Assim, considerando que a ordem para as oitivas e audiências foi dada em 09/03/2016 e que o acórdão vergastado foi prolatado em 2017, não transcorreu o prazo decenal (10 anos) . Portanto, in casu, conforme a jurisprudência desta Corte de Contas Federal, não houve a prescrição da pretensão punitiva.
Da incompetência do TCU
Pugnando no sentido de que o TCU é incompetente para tratar da matéria, o procurador legal dos recorrentes Marcio de Souza Sá, Secretário Municipal de Saúde e Semíramis Antão de Alencar, Coordenador de Controle e Licitações, alega que, no exercício de 2014, o valor repassado pelo Ministério da Saúde ao Município de Timon/MA totalizou R$ 922.933,80 o que equivale a apenas 9,2% do total (R$ 9.934.469,37) estimado para a aquisição de medicamentos, correlatos e materiais odontológicos previstos no Pregão Presencial 51/2013. Assim, entende que foge da competência do TCU a fiscalização do citado procedimento licitatório.
Análise
Não há dúvidas que o TCU tem competência para fiscalizar os recursos federais repassados, sejam legais ou voluntários. Tal conclusão é extraída claramente do art. 71, inciso VI, da Constituição Federal de 1988. Nesse sentido há julgados recentes da Egrégia Corte de Contas Federal.
Compete ao TCU fiscalizar recursos do SUS repassados aos entes federados na modalidade de transferência fundo a fundo, ainda que incorporados ao patrimônio do ente, uma vez que constituem recursos originários da União e, portanto, sujeitam-se à fiscalização do Tribunal, sendo irrelevante se tratar de transferência legal, e não de transferência voluntária. (Acórdão 7417/2016-TCU-Primeira Câmara, relator Ministro Benjamin Zymler) 
Compete ao TCU fiscalizar recursos do Sistema Único de Saúde repassados aos entes federados na modalidade de transferência fundo a fundo, ainda que incorporados ao patrimônio do ente, uma vez que constituem recursos originários da União e, portanto, sujeitam-se à fiscalização do Tribunal. (Acórdão 3902/2016-TCU-Primeira Câmara, relator Ministro Benjamin Zymler) 
A limitação imposta à Corte de Contas Federal é quanto à proporcionalidade do débito, que deve observar respectivo montante federal. Isto é, se fosse o caso, o TCU só poderia condenar em débito observado o percentual de recursos federais recebidos.
Insere-se na competência do TCU a fiscalização da aplicação de recursos do Fundo Nacional de Saúde e, no caso de desvio de finalidade na utilização de recursos federais provenientes de transferências fundo a fundo, não há óbice à atuação do Tribunal com vistas ao ressarcimento do dano, limitada a imputação de débito ao total dos recursos transferidos pela União. (Acórdão 1655/2015-TCU-Plenário, relator Ministro Benjamin Zymler) 
No presente caso, não houve imputação de débito, apenas de sanções legais relativas a multa (art. 58, inciso II, da LO/TCU) e declaração de inidoneidade das empresas para participar de licitações com a Administração Pública Federal (art. 46 da LO/TCU) . Assim, observadas as competências constitucionais e o fato de que haviam recursos federais geridos pelos recorrentes, bem como as sanções legais aplicáveis, percebe-se que o Tribunal agiu no âmbito de sua competência e respeitou seus poderes-deveres e atribuições.
Dessa forma, não merece prosperar a preliminar de incompetência do TCU em fiscalizar e aplicar sanções.
Da nulidade no procedimento de contraditório e ampla defesa
Entendendo pela nulidade do contraditório e da ampla defesa, as recorrentes pessoas jurídicas Weberth B. Sousa - ME e Droga Rocha Distribuidora de Medicamentos Ltda - EPP argumentam que não houve individualização das condutas, enquanto que os recorrentes pessoas físicas Marcio de Souza Sá e Semíramis Antão de Alencar alegam que suas condenações tiveram por base critério de interpretação (empate dos valores finais do lote) não mencionado nos ofícios de audiência e, consequentemente, sem a oportunidade de esclarecimento e/ou defesa.
Análise
Relativamente as alegações, cabem alguns esclarecimentos preliminares.
A declaração de inidoneidade das empresas para licitar com a Administração Pública Federal teve por base o entendimento de irregularidade (conluio) ocorrido no Lote 2 (Medicamentos) , do Pregão Presencial 51/2013, que equivale o item 'f' dos ofícios de oitiva (peças 22-26) .
f) o mapa de apuração não obedece a sequência lógica estabelecida no art. 11 do Decreto 3.555/2000, segundo a qual o pregoeiro deverá classificar a proposta de menor preço e as seguintes que sejam superiores à de menor valor em até 10%, passando à fase de lances que serão ofertados em valores distintos e decrescentes; o denunciante dá como exemplo o mapa de apuração à pág. 64, peça 13, dos autos, reproduzido a seguir, pelo qual se pode ver que a Droga Rocha, que apresenta proposta no valor de R$ 2.872.088,01, oferta valor primeiro que a empresa R.O. Carvalho, que apresenta valor de R$ 2.897.978,84, violando absurdamente a lógica do pregão, que estabelece que os lances deverão ser formulados de forma sucessiva, em valores distintos e decrescentes (de fato, não há explicação para o lance da Droga Rocha ser menor do que o da R. O. Carvalho, na primeira rodada de lances, o que constitui indício de fraude documental) :
	Pregão Presencial 51/2013 - Lote 2 - Medicamentos

	Empresa
	Valor proposta escrita
	Rodadas de lances verbais
	Ordem de classificação

			1ª
	2ª
	3ª
	4ª
	
	DRC Comércio Ltda. - DetMed
	2.853.307,08
	2.840.152,00
	2.769.667,09
			1ª Classificada
	R. O. Carvalho - ótima Distribuidora
	Valor final do lote: R$ 2.769.667,09

	R. O. Carvalho - ótima Distribuidora
	2.897.978,84
	2.845.200,00
	2.769.667,09
			1ª Classificada
	DRC Comércio Ltda. - DetMed
	
	Droga Rocha Distribuidora de medicamentos Ltda. 
	2.872.088,01
	2.850.250,00
	2.834.142,00
	2.769.667,09
		1ª Classificada
	Droga Rocha Distribuidora de medicamentos Ltda. 
	
	Médica Hospitalar Comércio e Representações Ltda.
	2.963.318,37
	2.851.300,00
	2.835.150,00
	2.769.667,09
		1ª Classificada
	Médica Hospitalar Comércio e Representações Ltda.
	
	Weberth B. Sousa - HB Med Distribuidora
	3.019.080,65
	2.852.305,00
	2.836.151,00
	2.769.667,09
		1ª Classificada
	Weberth B. Sousa - HB Med Distribuidora
	
No Lote 2 (Medicamentos) do Pregão Presencial 51/2013 participaram 5 empresas (DRC, R.O Carvalho, Droga Rocha, Médica Hospitalar e Weberth) . Por ocasião do julgamento da presente Denúncia, por entender que houve conluio, o TCU declarou inidôneas todas as empresas licitantes que apresentaram proposta ao Lote 2.
Feitas essa rememoração, cabe agora a análise das razões recursais apresentadas sobre irregularidades no procedimento de contraditório e ampla defesa.
Relativamente à alegação de cerceamento de defesa por consideração de critério não mencionado no ofício de oitiva (empate dos valores finais do lote) para fins de indício na caracterização de conluio, tal argumento se mostra relevante, na medida que o mencionado critério foi tido como umas das premissas-chaves para conclusão de conluio. 
Contudo, embora não mencionado exatamente 'empate dos valores finais do lote' no ofício de oitiva (peças 45-46) , tal ideia é simples e claramente obtida a partir de raciocínio de maior abrangência. Em outras palavras, na oportunidade de defesa não se exige a pormenorização de supostos raciocínios conclusivos, mas sim a explicação de dúvidas acerca das condutas tipificadas como irregularidades, tais como indícios de fraudes documentais, divergência entre os valores de proposta e os registrados em ata, ausência de reapresentação de propostas com menor valor conforme exigido pela ata, não existência de formalização de contratação com os fornecedores, dentre outras. Dessa forma, ao ter oportunidade de esclarecer ou apresentar explicações acerca de indícios de irregularidades no mapa de apurações (item 'f' do ofício) , observou-se o contraditório, uma vez que o débito imputado foi fundamentado em imputação de irregularidade maior da qual o responsável foi chamado para se defender.
Quanto a ausência de individualização das condutas, tal ponto merece um desenvolvimento preliminar. 
Como percebido na análise de instrução de mérito (peça 53) , a caracterização do conluio foi desenvolvida unicamente pela documentação do processo licitatório, afirmação feita na denúncia e por conclusões a partir das manifestações das empresas Droga Rocha e R. O Carvalho. Na oportunidade de defesa a empresa Weberth foi revel. E não houve manifestação em relação ao item 'f' do ofício de oitiva pelas empresas DRC e Médica Hospitalar. Frisa-se ainda, que nos ofícios de oitiva das empresas não foram elencadas quaisquer condutas imputáveis às mesmas, ensejando responsabilidade tão somente à comissão de licitação (peças 21-26) .
Perscrutando os autos, especialmente a proposta de mérito (peça 53) e o Voto do Ministro Relator (peça 57) , não é possível detectar qualquer análise e ou imputação individualizada em relação às empresas Weberth, DRC e Médica Hospitalar. Em outras palavras, tais empresas não tomaram conhecimento exato das respectivas irregularidades cometidas, que culminaram na declaração de inidoneidade para licitar com a Administração Pública Federal.
Nesse ponto, é cediço o entendimento de que é pressuposto básico para a aplicação de multa e/ou pena a individualização da conduta de todos que contribuíram para a ocorrência da irregularidade. No mesmo sentido, há entendimentos jurisprudenciais do TCU.
A natureza dialética do processo e os princípios do contraditório e da lealdade processual obstam condenação baseada em irregularidade cuja descrição genérica, vaga ou omissa não permita o adequado exercício do direito de defesa. (Acórdão 1673/2015-TCU-Plenário, relator Ministro Bruno Dantas) .
Afronta os princípios do contraditório e da ampla defesa a ausência da adequada descrição individualizada da conduta dos responsáveis arrolados nos autos, requisito indispensável para a responsabilização subjetiva de cada agente envolvido. A falta desse pressuposto implica o refazimento das audiências ou citações. (Acórdão 2062/2014-TCU-Plenário, relator Ministro Aroldo Cedraz) 
Dessa forma, entende-se pelo provimento das alegações em relação ao cerceamento de defesa, em favor das empresas Weberth, DRC e Médica Hospitalar, por falta de tratamento específico e individualização de suas respectivas condutas nas irregularidades consideradas, tanto nos ofícios de citação, como nos documentos que deram suporte à decisão vergastada.
Da ilegitimidade passiva da recorrente Semíramis Antão de Alencar
Defendendo que houve erro em relação à sua autoria, a recorrente Semíramis Antão de Alencar sustenta que não há nos autos desenvolvimento ou apresentação de liame necessário entre sua conduta e as irregularidades apontadas. Ainda, noticia que não há qualquer assinatura sua em qualquer documento da licitação em debate.
Análise
A afirmação de erro na autoria e ausência de participação no procedimento parece contraditória, considerando manifestações preteridas pretéritas no sentido de justificar atos e procedimentos realizados durante o certame licitatório.
É possível verificar nos autos que o Sr. Semíramis Antão de Alencar, à época Coordenador Geral de Controle e de Licitações da Prefeitura de Timon/MA e presidente da CPL do Pregão Presencial 51/2013, tentou justificar suas ações na oportunidade de resposta à audiência, senão vejamos:
15.	 Na alínea 'f' imputa-se aos responsáveis possível fraude documental representada pela manifestação de lance visivelmente incompatível com o procedimento do pregão e dos leilões em geral, uma vez que não seria lógica a apresentação de lance superior a qualquer lance precedente. O responsável alega que houve falha na anotação do lance, mas que o lance final corresponde ao real apurado e que a correção da falha contou com a anuência de todos os presentes.
16.	 Na alínea 'g', a denúncia aponta uma série de erros grosseiros na transcrição dos lances ofertados pelas empresas na ata final de registro de preços, sugerindo desvinculação das fases e montagem do processo. O responsável alega 'falha de anotação ocorrida na tabela de sessão de reabertura', que teria apresentado erro de formatação que 'acabou por desalinhar as respectivas empresas, suas propostas e suas classificações'. Afirma que a Administração 'determinou apuração de responsabilidade do ato' e 'corrigiu tal falha formal convalidando tal ato com anuência de todos os presentes na sessão originária'.
17.	 As empresas não teriam adaptado suas propostas aos lances finais ofertados nos lotes, conforme imputação constante da alínea 'h', acima. Quanto a isso o responsável alega que os valores finais foram realinhados de acordo com os lances, inclusive com relação aos preços unitários. Tais propostas realinhadas foram elaboradas em sessão pública, 'com maior transparência e celeridade'. Os mesmos valores foram adjudicados e publicados no extrato final. (Itens do Relatório, do Acórdão 247/2017-TCU-Plenário) 
Dessa forma, não merece prosperar a preliminar de ilegitimidade da parte.
DO MÉRITO
Do critério utilizado para consideração da irregularidade
Os responsáveis Detmed/D R C Comércio, Medica Hospitalar Comercio e Márcio de Souza Sá alegam que o critério utilizado como base para se concluir pelo conluio foi única e exclusivamente o Decreto Federal 3.555/2000, desconsiderando o Decreto Federal 7.892/2013 (Sistema de Registro de Preços) e a legislação municipal que complementou a matéria (Decreto Municipal 9/2009) que, inclusive, admitem o empate de preços para fins de classificação e possíveis desistências.
Análise
Interpretando os arts. 22, inciso XXVII, 30, inciso II, todos da Constituição Federal de 1988, é possível concluir que, cabe aos demais entes federativos (Estados, DF e Municípios) complementar as normas gerais de licitação editadas pela União no âmbito de sua competência privativa. Assim, é comum a edição de leis e/ou decretos a fim de detalhar (normas específicas) procedimentos licitatórios. Nesse sentido, houve a edição do Decreto Municipal 9/2009 (que recepcionou o Decreto 3.931/2001) .
Ainda, como se percebe, o Sistema de Registro de Preços (SRP) foi regulamentado pelo Decreto Federal 7.892/2013, o qual, em seu art. 11, incisos I e III, à época, permitia a classificação de lances com preços iguais. Portanto, sob à luz do princípio da especialidade, o Pregão 51/2013 da Prefeitura Municipal de Timon/MA estava sendo regulado também pelas citadas norma.
Além do decreto que regulamentou o SRP, o art. 6º do Decreto Municipal 9/2009 também albergava a possibilidade de empate entre fornecedores 'tantos quantos necessários'. A lógica era permitir atingir a quantidade total estimada e também se prevenir de eventuais desistências.
Dessa forma, a premissa de que o resultado de empate é defeso não pode ser considerada para fins de indícios a favor do conluio. Nesse diapasão, a condenação fundamentada em imputação de irregularidade que teve premissa desconstituída deve ser anulada.
Portanto, entende-se pelo provimento das razões recursais e, considerando seu caráter objetivo e solidário, estende-se a todos os responsáveis que sofreram sanções com base nessa premissa desconstituída.
Da responsabilidade dos responsáveis e empresas condenados
Os recorrentes alegam que, além da falta de individualização das condutas, não haveria nexo causal para fins de responsabilização.
As empresas entendem que se houve algum problema, a responsabilidade seria exclusiva da comissão de licitação (CPL) , ante a falta de conduta irregular das pessoas privadas.
Asseveram também que não teria havido comprovação de dolo ou ma-fé. Nesse ponto, destacam que todas as etapas estavam albergadas por pareceres administrativos e jurídicos a favor da legalidade dos procedimentos.
Análise
Sobre o argumento, cabe esclarecer que a responsabilidade dos jurisdicionados perante o TCU é de natureza subjetiva, caracterizada mediante a presença de simples culpa stricto sensu, sendo desnecessária a caracterização de conduta dolosa ou má-fé do gestor para que este seja responsabilizado. Desse modo, é suficiente a quantificação do dano, a identificação da conduta do responsável que caracterize sua culpa, seja por imprudência, imperícia ou negligência, e a demonstração do nexo de causalidade entre a conduta culposa (stricto sensu) e a irregularidade que ocasionou o dano ao erário.
Nesse sentido há diversos julgados recentes (Acórdão 635/2017-TCU-Plenário, 6.943/2015-TCU-1ª Câmara, 2.420/2015-TCU-Plenário, etc.) . Assim, não há de se falar em necessidade de comprovação de dolo ou má-fé. 
Contudo, in casu, não se observa a individualização das condutas, impedindo assim o estabelecimento do nexo de causalidade entre a irregularidade e o comportamento do agente. Ademais, como já analisado, o critério utilizado para consideração de irregularidade foi superado, fazendo com que a conduta perca, a priori, sua tipicidade.
Dessa forma, entende-se pelo provimento das razões recursais relacionadas a falta de estabelecimento de nexo de causalidade entre a ação dos agentes e as supostas irregularidades cometidas (responsabilização) .
Da comprovação de conluio e/ou fraude para fins de declaração de inidoneidade
Sobre o tópico, tendo por base os critérios do art. 46 da Lei 8.443/1992, todas as empresas recorrentes argumentam de que não teria havido fraude comprovada e, assim, seria impossível a declaração de inidoneidade.
Defendem que as conclusões em prol do conluio foram baseadas em critérios equivocados (desconsiderou-se a legislação do SRP e a regulamentação por meio de Decreto Municipal) , bem como que não haveria provas cabais da ocorrência da suposta irregularidade.
Análise
A princípio, é oportuno registrar que a prova indiciária, constituída por somatório de indícios que apontam na mesma direção, é suficiente para caracterizar fraude a licitação mediante conluio de licitantes, portanto, condição suficiente para a observância dos critérios do art. 46 da Lei 8.443/1992.
Entretanto, considerando as justificativas já analisadas acerca do permissivo legal dos regulamentos do SRP e Decreto Municipal 9/2009 (art. 6º) , bem como as razões de justificativas e recursais dos recorrentes Marcio de Souza Sá e Semíramis Antão de Alencar, entende-se pela ausência de indícios variados que convirjam no sentido de evidenciar ação combinada entre as empresas e os gestores públicos com o objetivo de fraudar o Pregão 51/2013 da Prefeitura Municipal de Timon/MA.
Inicialmente, cabe rememorar que a premissa de empate proibido já foi desconsiderada. Nesse liame, reanalisando os argumentos apresentados pelos responsáveis (Coordenador Geral de Controle e de Licitações e Secretário de Saúde) em sede de razões de justificativas, as respostas apontadas em suas razões permitem acreditar em erro formal na elaboração do mapa de apuração do resultado do Lote 2, senão vejamos.
'Enquanto os Srs. Secretário de Saúde e Coordenador de Licitação do Município afirmam que houve engano no registro do lance, a empresa Droga Rocha declara que o pregoeiro confundiu-se ao permitir que a melhor proponente apresentasse o primeiro lance. Já a R. O. Carvalho afirma que o primeiro lance foi mesmo dela, como devido, mas que terminou por vencer a disputa do Lote II.'
Dessa forma, tanto os responsáveis pessoas físicas alegaram o engano no registro do lance, como a empresa Droga Rocha e a empresa R. O. Carvalho confirmaram o equívoco. Incorporando-se a possibilidade de empate das propostas (Regulamento SRP e Decreto Municipal 9/2009, art. 6º) , as declarações passam a ser complementares e não contraditórias.
Por fim, é importante frisar que todas as demais irregularidades foram consideradas sanadas na ocasião do Acórdão condenatório. Isto é, dos 10 itens (a-j) enviados para fins de esclarecimentos em sede de oitiva, 9 foram tidos como respondidos e superados. Portanto, o que era inicialmente um somatório de indícios de irregularidades se transformou somente em uma irregularidade considerada (item 'f') , relativa ao empate supostamente vedado pela legislação.
Diante do exposto, entende-se pelo provimento das razões recursais trazidas, isto é, não há provas e/ou somatório de indícios suficientes a fim de caracterizar fraude à licitação.
Da proporcionalidade e razoabilidade na condenação
A respeito das razões recursais atinentes à falta de proporcionalidade e razoabilidade na condenação, todas empresas condenadas com declaração de inidoneidade para licitar com a Administração Pública Federal entendem que, a despeito de não haver consideração de sobrepreço, superfaturamento e/ou outra irregularidade ensejadora de dano ao erário, bem como individualização de suas respectivas condutas, todas foram declaradas inidôneas para fins de licitar com a União.
Análise
Sem adentar no mérito do fundamento utilizado, que já foi considerado subjugado, relativamente à ausência de individualização das condutas nas oportunidades de defesa (oitiva) , bem como na respectiva condenação, a análise realizada firmou entendimento de que das cinco empresas apenadas, três não tiveram o devido estabelecimento do nexo de causalidade.
Partindo desse raciocínio, mesmo assim todas as empresas tiveram condenações idênticas, ou seja, foram declaradas inidôneas para licitar com a Administração Pública Federal por 3 anos.
Soma-se ainda o fato de que as penas impostas à empresa vencedora (suposta beneficiada da irregularidade) foi semelhante à das empresas que não tiveram benefícios auferidos com o Lote 2 (Medicamentos) .
Dessa lógica, resta a clara conclusão de que não houve proporcionalidade e razoabilidade na sanção imposta. Portanto, entende-se pelo provimento das razões recursais apresentadas.
CONCLUSÃO
Em face da análise das razões recursais apresentadas, concluiu-se que:
	a) não ocorreu a prescrição da pretensão punitiva do TCU. O termo inicial (a quo) para a contagem do prazo da prescrição da pretensão punitiva do TCU foi o período da ocorrência do procedimento licitatório, ou seja, ano de 2013. Assim, considerando que a ordem para as oitivas e audiências foi dada em 09/03/2016, não transcorreu o prazo decenal (10 anos) . Portanto, in casu, conforme a jurisprudência desta Corte de Contas Federal, não houve a prescrição da pretensão punitiva;
	b) o TCU possui competência para fiscalizar os recursos federais repassados, inclusive na modalidade fundo a fundo, seja a título voluntário ou por obrigação legal. A restrição é de que se deve observar a proporcionalidade dos recursos no caso de débito, que terá como limite máximo o percentual federal repassado;
	c) a falta de tratamento adequado e específico e/ou individualização da conduta impede a responsabilização subjetiva do agente envolvido e, consequentemente, não permite o adequado exercício do direito de defesa;
	d) é permitido o Município complementar e editar norma de caráter especial acerca de licitações e contratos. O empate entre fornecedores/propostas não é proibido. O regulamento do Sistema de Registro de Preços - SRP (Decreto 7.892/2013, art. 11, incisos I e III) e o Decreto Municipal 9/2009 permite a ocorrência de empate de propostas 'tantos quantos necessários'. A lógica é garantir a quantidade total estimada e se prevenir de eventuais contratempos e/ou desistência de fornecedores.
	f) a utilização de critério ultrapassado para fins de consideração de tipicidade de conduta ilícita do agente e/ou responsáveis faz com que a conduta seja descaracterizada e impede o estabelecimento do nexo causal entre as irregularidades apuradas; e
	g) a condenação e apenação idêntica de agentes que tiveram condutas claramente distintas não observa os critérios da razoabilidade e proporcionalidade.
V - PROPOSTA DE ENCAMINHAMENTO
Ante o exposto, submetem-se os autos à consideração superior, propondo-se:
 	I - conhecer dos recursos de reconsideração interpostos pelas empresas Detmed/D R C Comercio Ltda - EPP, Otima - Distribuidora/R. O. Carvalho do Nascimento, Medica Hospitalar Comercio e Representações Ltda - EPP, Weberth B. Sousa - ME, Droga Rocha Distribuidora de Medicamentos Ltda - EPP e pelos responsáveis Marcio de Souza Sá e Semíramis Antão de Alencar contra o Acórdão 247/2017-TCU-Plenário (peça 56) , e, no mérito, dar-lhes provimento, no sentido de anular o referido julgamento, haja vista a premissa central ou o critério fundamental da condenação ter sido superado.
	II - 	dar ciência da deliberação ao (s) recorrente (s) , ao (s) órgão (s) /entidade (s) interessado (s) e à Procuradoria da República no Estado do Maranhão [cf. item 9.8 do acórdão recorrido]."
	É o relatório.

8.1. Jefferson Willame Martins Lira e outros, representando Weberth B. Sousa - Me.  
8.2. Daniel Albuquerque de Abreu (55.446/OAB-DF) e outros, representando Marcio de Souza Sa.  
8.3. Marcos Antonio Cardoso de Souza (3.387/OAB-PI) e outros, representando Droga Rocha Distribuidora de Medicamentos Ltda. - Epp, Weberth B. Sousa - Me, R. O. Carvalho do Nascimento e Medica Hospitalar Comercio e Representações Ltda. - Epp.  
8.4. Willer Tomaz de Souza (32.023/OAB-DF), representando Marcio de Souza Sa e Semíramis Antão de Alencar. 
8.5. Erico Malta Pacheco (3906/OAB-PI), representando D R C Comercio Ltda. - Epp e R. O. Carvalho do Nascimento.

Não atuou.

DENÚNCIA. EVENTUAIS IRREGULARIDADES NO PROCESSAMENTO DO PREGÃO PRESENCIAL 51/2013. FALHAS FORMAIS E IRREGULARIDADES NO LOTE 2 (MEDICAMENTOS). MULTA. DECLARAÇÃO DE INIDONEIDADE DAS EMPRESAS ENVOLVIDAS PARA LICITAR COM A ADMINISTRAÇÃO PÚBLICA. PEDIDOS DE REEXAME. CONHECIMENTO. NÃO OCORRÊNCIA DA PRESCRIÇÃO PUNITIVA. TCU POSSUI COMPETÊNCIA PARA FISCALIZAR, LIMITANDO-SE EVENTUAL DÉBITO NA PROPORCIONALIDADE DOS RECURSOS FEDERAIS REPASSADOS. PREJUÍZO AO CONTRADITÓRIO E A AMPLA DEFESA DEVIDO A FALTA DE TRATAMENTO ADEQUADO E ESPECÍFICO NA INDIVIDUALIZAÇÃO DA CONDUTA DOS AGENTES RESPONSABILIZADOS. POSSIBILIDADE DE EXERCÍCIO LEFIGERANDO DO MUNICÍPIO EM TEMAS ESPECÍFICOS DE LICITAÇÕES E CONTRATOS. PERMISSÃO LEGAL DE EMBATE DE PROPOSTAS/FORNECEDORES EM PREGÕES PARA REGISTRO DE PREÇOS (DECRETO 7.892/2013 E DECRETO MUNICIPAL 9/2009). IMPOSSIBILIDADE DE ESTABELECIMENTO DE NEXO DE CAUSALIDADE ENTRE A CONDUTA DOS AGENTES E AS SUPOSTAS IRREGULARIDADES APURADAS. NÃO COMPROVAÇÃO DE FRAUDE. DESPROPORCIONALIDADE E IRRAZOABILIDADE NA CONDENAÇÃO E APENAÇÃO IDÊNTICA DE CONDUTAS CLARAMENTO DISTINTAS. DAR PROVIMENTO.

DENÚNCIA (DEN)

Secretaria de Recursos (SERUR).

Trago ao colegiado pedidos de reexames interpostos pelas empresas Detmed/D R C Comercio Ltda. - EPP, Otima - Distribuidora/R. O. Carvalho do Nascimento, Medica Hospitalar Comercio e Representações Ltda. - EPP, Weberth B. Sousa - ME, Droga Rocha Distribuidora de Medicamentos Ltda. - EPP e pelos responsáveis Marcio de Souza Sá e Semíramis Antão de Alencar contra o Acórdão 247/2017-TCU-Plenário.
2.	Inicialmente, ratifico os exames de admissibilidade constantes dos despachos que proferi às peças nº s 293 e 300 para conhecer dos recursos, porquanto preenchidos os requisitos atinentes à essa espécie recursal.
3.	De pronto, rejeito as preliminares relativas à ocorrência da prescrição punitiva do Tribunal, à incompetência do TCU para apreciar o presente feito bem como de ilegitimidade passiva do Sr. Semíramis Antão de Alencar, e acolho o exame proferido pela Secretaria de Recursos, uma vez que o exame técnico fundamenta adequadamente a conclusão e o encaminhamento propostos.
4.	Em primeiro lugar, havendo a Serur examinado de ofício a prescrição punitiva do Tribunal, acolho os termos do exame para concluir pela não ocorrência do referido instituto no âmbito deste processo.
5.	Em segundo lugar, não merece prosperar a preliminar de incompetência do Tribunal para fiscalizar a licitação de que se cuida, sob a alegação de que o montante de recursos federais representava apenas 9,2% do valor licitado, uma vez que, conforme deixa claro a unidade técnica, baseada em jurisprudência desta Casa, compete ao TCU fiscalizar recursos do SUS repassados aos entes federados na modalidade de transferência fundo a fundo, ainda que incorporados ao patrimônio do ente, uma vez que constituem recursos originários da União, sendo irrelevante se tratar de transferência legal e não de transferência voluntária.
6.	E como afirmou a Serur, eventual limitação à atuação desta Corte de Contas em virtude da representatividade do valor transferido pela União somente ocorreria caso o TCU tivesse condenado com imputação de débito, o que não ocorreu no presente caso, onde ocorreram sanções legais relativas a multa e a declaração de inidoneidade para licitar com a Administração Pública Federal.
7.	Em terceiro lugar, rejeito a arguição de ilegitimidade passiva do recorrente Sr. Semíramis Antão de Alencar, tendo em vista que o mesmo atuou efetivamente no certame licitatório, e explicita a sua atuação nas suas razões de justificativa, conforme evidencia o exame da Serur.
8. 	Ainda em sede de preliminar, quando os recorrentes arguem a nulidade da decisão recorrida em virtude de prejuízos ao contraditório e a ampla defesa, concordo com a análise da Serur que concluiu que "a falta de tratamento adequado e específico e/ou individualização da conduta impede a responsabilização subjetiva do agente envolvido e, consequentemente, não permite o adequado exercício do direito de defesa", motivos pelos quais deve ser acolhida essa preliminar.
9.	De fato, conforme indica o exame da Serur, restou prejudicado o exercício da ampla defesa por parte das empresas, uma vez "que nos ofícios de oitiva das empresas não foram elencadas quaisquer condutas imputáveis às mesmas, ensejando responsabilidade tão somente à comissão de licitação".
10.	Isso, per se, configuraria prejuízo ao contraditório e à ampla defesa, visto que não se indicou às empresas quais seriam os elementos a caracterizar o conluio apontado na decisão adversada e que culminou com a declaração de inidoneidade das empresas recorrentes para licitar com a administração pública federal.
11.	Ademais, registra o exame técnico, a demonstrar que não houve tratamento específico das irregularidades apontadas bem como a adequada individualização das condutas: 
"37. Perscrutando os autos, especialmente a proposta de mérito (peça 53) e o Voto do Ministro Relator (peça 57) , não é possível detectar qualquer análise e ou imputação individualizada em relação às empresas Weberth, DRC e Médica Hospitalar. Em outras palavras, tais empresas não tomaram conhecimento exato das respectivas irregularidades cometidas, que culminaram na declaração de inidoneidade para licitar com a Administração Pública Federal.
38. Nesse ponto, é cediço o entendimento de que é pressuposto básico para a aplicação de multa e/ou pena a individualização da conduta de todos que contribuíram para a ocorrência da irregularidade".
12.	Igualmente, entendo que assiste razão aos recorrentes gestores da Prefeitura de Timon/PB, quando apontam, em preliminares, que suas condenações tiveram por base critério de interpretação (empate dos valores finais do lote) não mencionado nos ofícios de audiência e, consequentemente, sem a oportunidade de esclarecimentos ou defesa.
13.	Com efeito, considero que a não inclusão, nos ofícios de audiência, de um dos critérios (empate dos valores finais do lote não permitido pela legislação de regência) como indício na caracterização de conluio, na medida que o mencionado critério foi tido como umas das premissas-chaves para essa conclusão na decisão condenatória, igualmente compromete o exercício da ampla defesa e do contraditório.
14.	Como se verifica nos autos, os ofícios de audiência e de oitiva chamaram os responsáveis a fim de que apresentassem razões de justificativa para as seguintes eventuais irregularidades:
"a) a pesquisa de mercado para a montagem do orçamento de referência não teria abarcado todos os produtos mencionados no termo de referência;
b) a pesquisa de mercado teria sido realizada com base no orçamento oferecido por apenas uma empresa, a DRC Comércio Ltda., em desacordo com orientação do Ministério da Saúde (MS) de que as estimativas de preços para fins de termos de referência devem ter por base os referenciais registrados e estabelecidos pelo MS; 
c) o edital teria estabelecido o julgamento pelo menor preço do lote, descumprindo os art. 15, inciso IV (subdivisão das compras em tantas parcelas quantas necessárias, visando à economicidade) , e 23, § 1º (subdivisão das compras, obras e serviços em parcelas técnica e economicamente viáveis) , da Lei 8.666/1993, bem como a Súmula TCU 247 (adjudicação obrigatória por item, quando não houver prejuízo ao conjunto) ;
d) o informativo no site do Tribunal de Contas do Estado do Maranhão noticiando a licitação teria sido publicado em 2/12/2013, após a sessão de abertura do certame, ocorrida em 25/10/2013;
e) a ata de registro de preços publicada em diário oficial eletrônico traria os nomes de todas as empresas que participaram da licitação de cada lote, elencados por ordem alfabética, com denominação de 'empresas detentoras', sem observar a classificação delas, conforme estabelecido pelo art. 11 do Decreto 7.892/2013;
f) o mapa de apuração do resultado do Lote 2 do certame não teria obedecido a sequência lógica determinada pelo art. 11 do Decreto 3.555/2000, segundo o qual, o pregoeiro deverá classificar a proposta de menor preço e as seguintes que superem a de menor valor em até 10%, passando à fase de lances, que serão ofertados pelas empresas classificadas, iniciando os lances verbais a empresa que apresentou a proposta escrita de maior valor, seguida pelas demais, obedecendo a ordem decrescente dos valores das respectivas propostas escritas. O denunciante reproduz o mapa de apuração (peça 13, p.64) , por meio do qual se percebe que a Droga Rocha, que apresentou proposta escrita no valor de R$ 2.872.088,01, ofertou lance verbal antes que a empresa R.O. Carvalho, que apresentou proposta escrita de R$ 2.897.978,84, violando a norma citada, o que constituiria indício de fraude documental; 
g) haveria diversas divergências entre os lances ofertados pelas empresas participantes do pregão presencial e os valores registrados em ata, conforme as informações extraídas pela Secex-CE da denúncia, em sua instrução, transcrita no relatório que acompanha este voto;
h) o edital estabelece que as empresas que apresentaram menor lance para cada lote, devem reapresentar suas propostas com os valores unitários dos itens que compõem o lote adequados ao valor final ofertado, o que não teria se verificado nos autos do processo de licitação;
i) não haveria, dentro dos autos do processo da licitação, registros da formalização da contratação dos fornecedores, seja por meio de instrumento contratual, emissão de nota de empenho de despesa, autorização de compra ou outro instrumento hábil, nos termos do art. 62 da lei 8.666/1993 e do art. 15 do Decreto 7.892/2013. Ante a ausência de registros da formalização da contratação dos fornecedores e a classificação das empresas, na ata, seguindo a ordem alfabética, haveria o receio de que as aquisições tenham ocorrido em desrespeito à ordem de classificação das propostas; 
j) a ata contendo o mapa de apuração do resultado do certame teria sido reduzida a termo em 28/10/2013 e homologada no dia 31 seguinte; no entanto, a ata que registra os preços teria sido lavrada em 13/2/2014, quase quatro meses após a apresentação das propostas, embora todas elas tenham sido ofertadas com validade de 60 dias".
  15. 	Do voto do relator a quo, extraio os seguintes elementos, dando conta que remanesceu como indício de fraude e de conluio a ocorrência consubstanciada na alínea "f" do ofício de audiência/oitiva:
"Após avaliar as respostas às audiências e às oitivas, a unidade técnica considerou elididas as irregularidades descritas nas alíneas 'e', 'h', 'i' e 'j'. Embora não tenham sido completamente esclarecidos os fatos descritos no item 'g', referentes às divergências de registro das propostas e dos lances, a Secex-CE deferiu a justificativa oferecida pela empresa Droga Rocha, segundo a qual teriam ocorrido problemas na formatação da tabela à peça 16, p.49, desalinhando os preços em relação à respectiva ofertante, por uma linha.
No que concerne às impropriedades reproduzidas nas alíneas 'a', 'b' e 'd', a Secex-CE as considerou elididas ou de caráter meramente formal.
Quanto às justificativas oferecidas para as irregularidades narradas na alínea 'f', considerou-as contraditórias. Entendeu haver indícios de fraude e de conluio entre as empresas participantes e os responsáveis pela licitação no processamento da disputa pelo Lote 2 do certame, considerando que o resultado teria sido direcionado para a empresa declarada vencedora do lote.
	(...) 
As irregularidades registradas na alínea 'f' associadas às justificativas apresentadas pelas empresas participantes da disputa do lote 2 e pelos gestores, de fato, levam a crer que houve fraude na licitação do aludido lote e conluio entre os participantes e os gestores, razão pela qual alinho-me ao encaminhamento proposto pela unidade técnica".  (grifei) .
16.	Como visto, as empresas e os gestores da prefeitura foram chamados em oitiva e audiência, respectivamente, para esclarecer dez possíveis irregularidades do procedimento licitatório, sem que houvesse qualquer indicação de fraude ou de conluio entre esses gestores e as empresas licitantes, senão breve referência ao indício de fraude documental relativa à ausência de ordem lógica no mapa de apuração, juízo que apenas veio a ser estabelecido por ocasião da instrução de mérito e da apreciação do feito em Plenário, suportado pelo voto do relator que incorporou esse elemento do exame técnico. 
17.	Nessas circunstâncias, adoto o parecer da Serur para acolher a referida preliminar e dar provimento aos recursos em relação ao cerceamento de defesa, em favor dos gestores recorrentes e das empresas Weberth, DRC e Médica Hospitalar, por falta de tratamento específico e individualização de suas respectivas condutas nas irregularidades consideradas, bem como da adoção como fundamento da condenação de premissa pela qual não foram chamados a responder, tanto nos ofícios de audiência e de oitiva.
***
18.	Conquanto o acolhimento dessas duas últimas preliminares tenham aptidão para tornar insubsistente o acórdão recorrido, em homenagem ao princípio da eventualidade passo a discorrer sobre o exame de mérito.
19.	Também no mérito, acolho a proposição da Serur que concluiu que ", a premissa de que o resultado de empate é defeso não pode ser considerada para fins de indícios a favor do conluio. Nesse diapasão, a condenação fundamentada em imputação de irregularidade que teve premissa desconstituída deve ser anulada."  (grifo no original) .
20.	De fato, consta do voto que fundamentou o acórdão recorrido um dos argumentos para a conclusão da ocorrência de conluio e fraude à licitação, vazado nos seguintes termos:
"O mapa de apuração do resultado do lote informa que a disputa teria resultado em empate, o que não se admite no pregão presencial, em que a licitante que ofertou a melhor proposta escrita tem a prerrogativa de declarar o último lance em cada rodada, de acordo com o art. 11, inciso IX, do Decreto 3.555/2000."  (grifei) 
21.	Com efeito, o exame técnico avançou nessa fase recursal para demonstrar que o Pregão 51/2013 da Prefeitura Municipal de Timon/MA estava sendo regido pelo Decreto Federal nº 7.892/2013, "o qual, em seu art. 11, incisos I e III, à época, permitia a classificação de lances com preços iguais". Por oportuno, em reforço ao argumento da Serur, reproduzo o inteiro teor dos mencionados dispositivos:
"I - será incluído, na respectiva ata, o registro dos licitantes que aceitarem cotar os bens ou serviços com preços iguais ao do licitante vencedor na sequência da classificação do certame;
II - o preço registrado com indicação dos fornecedores será divulgado no Portal de Compras do Governo federal e ficará disponibilizado durante a vigência da ata de registro de preços".
22.    	 Ainda segundo a Serur, item 52 da instrução técnica, "Além do decreto que regulamentou o SRP, o art. 6º do Decreto Municipal 9/2009 também albergava a possibilidade de empate entre fornecedores 'tantos quantos necessários'. A lógica era permitir atingir a quantidade total estimada e também se prevenir de eventuais desistências."
23.	Isso não obstante, entendo que procede o argumento da recorrente DRC Comércio LTDA. _ Detmed, quando registra em suas razões recursais (peça 241) que: "O empate dos lances alegado na análise técnica, trata-se apenas de praxe da equipe para a notação do preço vencedor para que não haja confusão na ordem de classificação futura das empresas participantes".
24.	Ademais, também acompanho a Serur, quando ao examinar os elementos recursais atinentes à ausência de nexo de causalidade entre as condutas dos agentes e as irregularidades apontadas como motivos da condenação dos responsáveis e das empresas, concluiu que:
"62. Contudo, in casu, não se observa a individualização das condutas, impedindo assim o estabelecimento do nexo de causalidade entre a irregularidade e o comportamento do agente. Ademais, como já analisado, o critério utilizado para consideração de irregularidade foi superado, fazendo com que a conduta perca, a priori, sua tipicidade.
63. Dessa forma, entende-se pelo provimento das razões recursais relacionadas a falta de estabelecimento de nexo de causalidade entre a ação dos agentes e as supostas irregularidades cometidas (responsabilização) ".
25.    	 No que tange à alegação de que o TCU não logrou comprovar a ocorrência de conluio e fraude para fins de declaração de inidoneidade, concordo com a análise da Serur que, pela sua inteireza, reproduzo a seguir:
"68. A princípio, é oportuno registrar que a prova indiciária, constituída por somatório de indícios que apontam na mesma direção, é suficiente para caracterizar fraude a licitação mediante conluio de licitantes, portanto, condição suficiente para a observância dos critérios do art. 46 da Lei 8.443/1992.
69. Entretanto, considerando as justificativas já analisadas acerca do permissivo legal dos regulamentos do SRP e Decreto Municipal 9/2009 (art. 6º) , bem como as razões de justificativas e recursais dos recorrentes Marcio de Souza Sá e Semíramis Antão de Alencar, entende-se pela ausência de indícios variados que convirjam no sentido de evidenciar ação combinada entre as empresas e os gestores públicos com o objetivo de fraudar o Pregão 51/2013 da Prefeitura Municipal de Timon/MA.
70. Inicialmente, cabe rememorar que a premissa de empate proibido já foi desconsiderada. Nesse liame, reanalisando os argumentos apresentados pelos responsáveis (Coordenador Geral de Controle e de Licitações e Secretário de Saúde) em sede de razões de justificativas, as respostas apontadas em suas razões permitem acreditar em erro formal na elaboração do mapa de apuração do resultado do Lote 2, senão vejamos.
'Enquanto os Srs. Secretário de Saúde e Coordenador de Licitação do Município afirmam que houve engano no registro do lance, a empresa Droga Rocha declara que o pregoeiro confundiu-se ao permitir que a melhor proponente apresentasse o primeiro lance. Já a R. O. Carvalho afirma que o primeiro lance foi mesmo dela, como devido, mas que terminou por vencer a disputa do Lote II.'
71. Dessa forma, tanto os responsáveis pessoas físicas alegaram o engano no registro do lance, como a empresa Droga Rocha e a empresa R. O. Carvalho confirmaram o equívoco. Incorporando-se a possibilidade de empate das propostas (Regulamento SRP e Decreto Municipal 9/2009, art. 6º) , as declarações passam a ser complementares e não contraditórias.
72. Por fim, é importante frisar que todas as demais irregularidades foram consideradas sanadas na ocasião do Acórdão condenatório. Isto é, dos 10 itens (a-j) enviados para fins de esclarecimentos em sede de oitiva, 9 foram tidos como respondidos e superados. Portanto, o que era inicialmente um somatório de indícios de irregularidades se transformou somente em uma irregularidade considerada (item 'f') , relativa ao empate supostamente vedado pela legislação.
73. Diante do exposto, entende-se pelo provimento das razões recursais trazidas, isto é, não há provas e/ou somatório de indícios suficientes a fim de caracterizar fraude à licitação."
26.	E, como bem demonstrou a Serur, a declaração de inidoneidade fundamentou-se na irregularidade caracterizada na alínea "f" do ofício de audiência/oitiva, assim interpretado pelo relator original do feito:
"As irregularidades registradas na alínea 'f' associadas às justificativas apresentadas pelas empresas participantes da disputa do lote 2 e pelos gestores, de fato, levam a crer que houve fraude na licitação do aludido lote e conluio entre os participantes e os gestores, razão pela qual alinho-me ao encaminhamento proposto pela unidade técnica". 
27.	Nessa altura, verifico que restaram, nessa fase recursal, superados os fundamentos para o juízo conclusivo de conluio e fraude à licitação no voto que suportou a decisão recorrida, quais sejam as questões relativas à impossibilidade legal de ocorrência de empate nas propostas em fase de lances, mercê do disposto Decreto Federal nº 7.892/2013, o qual, em seu art. 11, incisos I e III, autorizavam a classificação com preços iguais; bem como a não obediência da sequência lógica estabelecida no art. 11 do Decreto 3.555/2000, identificada pela análise técnica como falha no preenchimento do mapa de apuração.
28.	Por fim, verifico que os ofícios de audiências e oitivas foram lavrados em sua alínea "f", com o seguinte inteiro teor:
"f) o mapa de apuração não obedece a sequência lógica estabelecida no art. 11 do Decreto 3.555/2000, segundo a qual o pregoeiro deverá classificar a proposta de menor preço e as seguintes que sejam superiores à de menor valor em até 10%, passando à fase de lances que serão ofertados em valores distintos e decrescentes; o denunciante dá como exemplo o mapa de apuração à pág. 64, peça 13, dos autos, reproduzido a seguir, pelo qual se pode ver que a Droga Rocha, que apresenta proposta no valor de R$ 2.872.088,01, oferta valor primeiro que a empresa R.O. Carvalho, que apresenta valor de R$ 2.897.978,84, violando absurdamente a lógica do pregão, que estabelece que os lances deverão ser formulados de forma sucessiva, em valores distintos e decrescentes (de fato, não há explicação para o lance da Droga Rocha ser menor do que o da R. O. Carvalho, na primeira rodada de lances, o que constitui indício de fraude documental) :  (grifei) 
	Lote 2 - Medicamentos

	Empresa
	Valor proposta escrita
	Rodadas de lances verbais
	Ordem de classificação

			1ª
	2ª
	3ª
	4ª
	
	DRC Comércio Ltda. - DetMed
	2.853.307,08
	2.840.152,00
	2.769.667,09
			1ª Classificada
	R. O. Carvalho - ótima Distribuidora
	Valor final do lote: R$ 2.769.667,09

	R. O. Carvalho - ótima Distribuidora
	2.897.978,84
	2.845.200,00
	2.769.667,09
			1ª Classificada
	DRC Comércio Ltda. - DetMed
	
	Droga Rocha Distribuidora de medicamentos Ltda. 
	2.872.088,01
	2.850.250,00
	2.834.142,00
	2.769.667,09
		1ª Classificada
	Droga Rocha Distribuidora de medicamentos Ltda. 
	
	Médica Hospitalar Comércio e Representações Ltda.
	2.963.318,37
	2.851.300,00
	2.835.150,00
	2.769.667,09
		1ª Classificada
	Médica Hospitalar Comércio e Representações Ltda.
	
	Weberth B. Sousa - HB Med Distribuidora
	3.019.080,65
	2.852.305,00
	2.836.151,00
	2.769.667,09
		1ª Classificada
	Weberth B. Sousa - HB Med Distribuidora
	
29.	Chamo a atenção para o parênteses explicativo acima negritado, a se constituir segundo indica os ofícios de audiência e de oitiva em um indício de fraude documental, pois o mesmo revela inconsistência grave, qual seja: aduz que que não haveria explicação para o lance da Droga Rocha ser menor do que o da R. O. Carvalho, na primeira rodada de lances, entretanto, o que se observa na tabela inserida no documento de chamamento aos autos é uma situação diversa da que aponta, ou seja, o lance da Droga Rocha Distribuidora de Medicamentos Ltda. (R$ 2.850.250,00) foi maior do que o lance da R.O. Carvalho-Ótima Distribuidora (R$ 2.845.200,00) .
30.	Tal inconsistência, a meu sentir, fragiliza o indício de fraude documental apontado no exame técnico e submetido aos responsáveis para esclarecimentos em sede de audiência e oitiva.
31.	Assim, propugno pelo provimento dos recursos para tornar insubsistentes os itens do acórdão recorrido que aplicou penalidade de multa e de inidoneidade para licitar com a administração publica federal.
	Ante o exposto, em consonância com a proposta apresentada pela Secretaria de Recursos, VOTO no sentido de que o Tribunal adote a deliberação que submeto à apreciação deste Colegiado.
TCU, Sala das Sessões Ministro Luciano Brandão Alves de Souza, em 24 de abril de 2019.
Ministro JOÃO AUGUSTO RIBEIRO NARDES 
Relator